【裁判字號】    91,簡上,52
【裁判日期】    921126
【裁判案由】    給付會款
【裁判全文】
臺灣臺東地方法院民事判決  九十一年度簡上字第五二號
    上  訴  人  丙○○
    訴訟代理人  甲○○
    被上訴人    丁○○
    訴訟代理人  戊○○
右當事人間請求給付會款事件，上訴人對於中華民國九十一年十月十八日本院臺東簡
易庭九十一年度東簡字第五一號判決提起上訴，本院於中華民國九十二年十一月十二
日言詞辯論終結，判決如左：
    主      文
上訴駁回。
第一、二審訴訟費用（除減縮部分外）由上訴人負擔。
原判決所命給付之金額減縮為新臺幣壹拾壹萬伍仟貳佰伍拾元。
    事實及理由
壹、程序方面：被上訴人於本院民國（下同）九十二年十月八日行言詞辯論時，減縮
    其訴之聲明為「上訴人應給付第三人乙○○新臺幣十一萬五千二百五十元，由被
    上訴人代為受領」，依民事訴訟法第四百四十六條第一項但書、第二百五十五條
    第一項第三款之規定，應予准許，合先說明。
貳、被上訴人主張：伊參加訴外人即會首乙○○所召集新臺幣（下同）一萬元之合會
    ，會期自八十八年七月五日起至九十年六月五日止（下稱：系爭合會），詎會首
    乙○○於八十九年六月份即倒會，除積欠伊三萬三千二百元之合會金利息外，另
    積欠訴外人即系爭合會活會會員己○○十一萬五千二百五十元之活會會款，因訴
    外人己○○業將其活會會款債權移轉予伊，是會首乙○○共積欠伊十四萬八千四
    百五十元；而上訴人以其本人、其妻甲○○及其子林彥廷之名義參加系爭合會三
    會，並分別於八十九年一月、三月及五月得標，已屬死會會員，自應按期給付死
    會會款予會首乙○○，惟上訴人均未按時給付，爰行使代位權代位會首乙○○請
    求上訴人給付十四萬八千四百五十元（嗣於本院審理時撤回上開三萬三千二百元
    之合會金利息債權，並減縮應受判決事項之聲明為十一萬五千二百五十元）等語
    ，並聲明：駁回上訴。
參、上訴人則以：伊曾以伊本人、伊妻甲○○及伊子林彥廷之名義參加系爭合會三會
    ，伊雖分別於八十九年一月、三月及五月得標，但會首乙○○僅交付伊部分合會
    金，尚欠三十四萬六千元之合會金未給付，會首乙○○遂開立面額三十四萬六千
    元之本票一張給伊，並約定伊應給付之死會會款由會首乙○○繳納，待合會會期
    屆至後再作結算，因伊未收取標得之全部合會金，並非會首乙○○之債務人，被
    上訴人自不得行使代位權請求伊給付系爭合會之死會會款；又合會契約係會員與
    會首間所訂立之契約，會員與會員間並無法律關係存在，是被上訴人請求伊給付
    系爭合會之死會會款顯無理由；至訴外人己○○同為系爭合會之會員，其雖移轉
    活會會款債權予被上訴人，然依前揭理由，被上訴人亦不得以會員身分請求伊給
    付，況被上訴人未就債權已有效移轉及得據以對伊行使權利等事實盡舉證責任，
    原判決顯然失當等語資為抗辯，並聲明：一、原判決廢棄；二、被上訴人在第一
    審之訴駁回。
肆、得心證之理由：
  一、查訴外人己○○參加系爭合會一會，因系爭合會會首乙○○於八十九年六月份
      倒會，會首乙○○尚欠訴外人己○○十一萬五千二百五十元之活會會款，而上
      訴人以其本人、甲○○及林彥廷名義參加系爭合會三會，已分別於八十九年一
      月、三月及五月得標，會首乙○○尚有三十四萬六千元之合會金尚未給付，乃
      簽發到期日九十三年九月十日之同額本票予上訴人等情，有系爭合會會單、本
      票各一紙附卷為證，且與證人即會首乙○○證稱：伊召集系爭合會後，因經濟
      受他人拖累，於八十九年六月十九日宣布倒會，伊尚欠己○○活會會款十一萬
      五千二百五十元，上訴人則在八十九年一、三、五月都有得標，伊尚有三十四
      萬六千元未給付等語相符（見本院九十二年三月二十七日準備程序筆錄、同年
      十月八日言詞辯論筆錄），並為兩造所不爭執，自堪信為真正。是本件所應審
      究者乃在於(一)訴外人己○○與被上訴人間之債權讓與行為是否對會首乙○○發
      生效力；(二)上訴人是否對會首乙○○負有系爭合會之死會會款債務；(三)被上訴
      人得否代位會首乙○○對上訴人行使權利。
  二、按民法債編在修正施行前發生者，除本施行法有特別規定外，亦不適用修正施
      行後之規定，民法債編施行法第一條後段定有明文。查現行民法債編第十九節
      之一有關合會之規定係於八十八年四月二十一日增訂，八十九年五月五日開始
      施行，系爭合會契約既成立於八十八年七月五日，自無民法債編第十九節之一
      合會規定之適用，合先說明。
  三、次按債權之讓與，依民法第二百九十七條第一項之規定，非經讓與人或受讓人
      通知債務人，對於債務人固不生效力，惟法律設此規定之本旨，無非使債務人
      知有債權讓與之事實，受讓人對於債務人主張受讓事實行使債權時，既足使債
      務人知有債權讓與之事實，即應認為兼有通知之效力，且該通知不以債務人之
      承諾為必要（最高法院二十二年上字第一一六二號、二十年上字第五八號判例
      參照）。經查，被上訴人主張其受讓訴外人己○○對會首乙○○之十一萬五千
      二百五十元之活會會款債權等情，有被上訴人與訴外人己○○簽立之債權移轉
      契約書一紙在卷可稽，且會首乙○○於原審九十一年五月二十二日行言詞辯論
      時曾到庭作證，經被上訴人陳述起訴之事實及理由後，已足使會首乙○○知有
      債權讓與之事實，依首揭說明，自應認訴外人己○○與被上訴人間之債權讓與
      行為已對會首乙○○發生效力，是會首乙○○積欠被上訴人系爭合會活會會款
      十一萬五千二百五十元之事實，堪予認定，上訴人辯稱被上訴人未舉證證明訴
      外人己○○之債權已有效移轉云云，自難信屬實。
  四、再按抵銷除法定抵銷之外，尚有約定抵銷，此項抵銷契約之成立及其效力，除
      法律另有規定（如民法第四百條以下交互計算之抵銷）外，無須受民法第三百
      三十四條所定抵銷要件之限制，即給付種類縱不相同或主張抵銷之主動債權已
      屆清償期，而被抵銷之被動債權雖未屆滿清償期，惟債務人就其所負擔之債務
      有期前清償之權利者，亦得於期前主張抵銷之（最高法院五十年台上字第一八
      五二號判例參照）。本件上訴人主張其於得標後，會首乙○○並未給付全部合
      會金，合計尚積欠三十四萬六千元，會首乙○○遂交付到期日九十三年九月十
      日之同額本票一張，並言明其應給付之死會會款由會首乙○○繳納，即以會首
      乙○○之合會金債務抵銷其死會會款債務，至系爭合會結束後再結算等情，核
      與證人即會首乙○○證稱：伊尚欠上訴人三十四萬六千元，伊有開立同額之本
      票一張給上訴人，當時為分期償還合會金，遂與上訴人約定由伊每月幫上訴人
      繳納死會會款，按月折抵伊積欠上訴人之合會金等語相符（見本院九十二年五
      月二十日準備程序筆錄、同年十月八日言詞辯論筆錄），足見上訴人與會首乙○○間已成立約定抵銷契約，約定以上訴人對會首乙○○之死會會款債務抵銷
      會首乙○○對其所欠之合會金債務。而上訴人積欠會首乙○○之死會會款共計
      四十七萬四千元，會首乙○○則積欠上訴人三十四萬六千元合會金，互為抵銷
      之結果，上訴人尚欠會首乙○○十二萬八千元之死會會款等情，業經上訴人與
      會首乙○○於本院行準備程序時會算無訛（見本院九十二年五月二十日準備程
      序筆錄），足認雙方已各就其所負債務實行抵銷。又其中上訴人上開死會會款
      債務因系爭合會會期業於九十年六月五日屆滿，其死會會款債務之清償期顯已
      屆至，而會首乙○○雖曾以上開三十四萬六千元之本票一張為間接給付，致其
      合會金債務之清償期延至九十三年九月十日始屆至，惟查上訴人與會首乙○○
      間既係成立約定抵銷契約，依首揭說明，會首乙○○之合會金債務雖未至清償
      期，亦得於期前主張抵銷，則上訴人及會首乙○○於本院準備程序時經雙方會
      算後實行抵銷，自應發生抵銷之效力，是上訴人尚欠會首乙○○十二萬八千元
      死會會款之事實，堪以認定，上訴人辯稱其非會首乙○○之債務人云云，尚難
      採信。至上訴人於臺灣臺東地方法院檢察署檢察官偵查中固供稱已收到系爭合
      會得標之合會金云云，惟上訴人得標之合會金僅由會首乙○○給付一部份，未
      給付之合會金則由會首乙○○以三十四萬六千元之本票一紙為間接給付等情，
      已如前述，足見上訴人於檢察官偵查中所稱已收到系爭合會得標之合會金，應
      係指取得會首乙○○所開立之前開本票，而非已全額受償合會金債權，併此說
      明。
  五、末按債務人怠於行使其權利時，債權人因保全債權，得以自己之名義，行使其
      權利，民法第二百四十二條定有明文。查本件被上訴人對會首乙○○尚有十一
      萬五千二百五十元之活會會款債權，而上訴人對會首乙○○則負有十二萬八千
      元之死會會款債務等事實，已如前述，且系爭合會之會期既已於九十年六月五
      日屆滿，被上訴人自得對會首乙○○就其活會會款債權行使權利，會首乙○○
      亦得請求上訴人履行死會會款債務，今會首乙○○既怠於行使對上訴人之死會
      會款債權，被上訴人為保全其活會會款債權，自得以自己之名義代位會首乙○○對上訴人行使權利，上訴人辯稱被上訴人未舉證證明已得對其行使權利云云
      ，顯不足採。
  六、綜上所述，被上訴人行使代位權代位會首乙○○依合會契約之法律關係，請求
      上訴人給付會首乙○○十一萬五千二百五十元，並由被上訴人代為受領，為有
      理由，應予准許。原審為被上訴人勝訴之判決，其理由雖有不同，惟結論並無
      二致。上訴意旨指摘原判決不當，求予廢棄改判，為無理由，應予駁回。
伍、本件為判決之基礎已臻明確，兩造其餘攻擊防禦方法及舉證，核與判決結果無影
    響，毋庸逐一論述，附此敘明。
陸、據上論結，本件上訴為無理由，應依民事訴訟法第四百三十六條之一、第四百四
    十九條第二項、第一項、第七十八條，判決如主文。
中      華      民      國    九十二    年     十一     月    二十六    日
                                        臺灣臺東地方法院民事庭
~B審判長法    官  李昆曄
~B      法    官  黃明展
~B      法    官  魏于傑
右為正本係照原本作成
本件不得上訴
中      華      民      國    九十二    年     十一     月    二十六    日
~B法院書記官  李春菊


司法院資訊處製作；財團法人民間司法改革基金會備份。
